【裁判字號】    90,上訴,2291
【裁判日期】    900920
【裁判案由】    違反臺灣地區與大陸地區人民關係條例等
【裁判全文】
臺灣高等法院刑事判決                            九十年度上訴字第二二九一號
    上  訴  人  臺灣板橋地方法院檢察署檢察官
    被      告  甲○
右上訴人因違反臺灣地區與大陸地區人民關係條例等案件，不服臺灣板橋地方法院
八十九年度訴字第一五六五號，中華民國九十年三月二十七日第一審判決（起訴案號
：臺灣板橋地方法院檢察署八十八年度偵字第二五００一號）提起上訴，本院判決如
左：
    主  文
原判決關於甲○部分撤銷。
甲○共同連續行使明知為不實之事項，而使公務員登載於職務上所掌之公文書，足以
生損害於公眾及他人，處有期徒刑伍月，如易科罰金，以參佰元折算壹日。
    事  實
一、緣有乙○○（另結）與台灣地區人民陳寶玉（由臺灣板橋地方法院通緝中）及年
    籍不詳年約六十餘歲之大陸地區女子「陳橙金」三人，共同基於使大陸地區人民
    非法進入台灣地區為常業、使公務員登載不實文書、行使使公務員登載不實文書
    之概括犯意聯絡及行為分擔，自八十七年七、八月間某日，明知大陸地區人民甲
    ○，只求進入台灣地區非法打工，並無真正結婚之意思，竟向甲○收取人民幣十
    萬元，再約定事成後支付台灣地區人民若干報酬之方法，洽得台灣地區人民何秀
    珍（由臺灣板橋地方法院通緝中）同意，夥同前往大陸地區，於欠缺結婚真意之
    情形下，與甲○於八十七年十月十六日在福建省長福州市公證處辦理結婚登記，
    取得大陸福建省福州市公證處發給之結婚證明書，並透過財團法人海峽交流基金
    會（以下簡稱海基會）之證明後，使大陸人民甲○取得形式上之配偶地位後。甲
    ○與何秀珍、乙○○、陳寶玉、前開大陸人民「陳橙金」均明知為不實之結婚，
    仍共同基於使公務員登載不實及行使該不實文書之概括犯意聯絡，推由何秀珍返
    回台灣後，執持大陸地區出具之結婚證明書、海基會所出具之證明書資料，於八
    十八年一月五日前往桃園市戶政事務所申辦與前開大陸配偶結婚之登記，致使該
    戶政事務所承辦戶籍登記之公務員，將此等不實之事項，登載於職務上所掌之戶
    籍資料，足以生損害於戶政機關對於戶籍管理正確性。復基於同前之概括犯意，
    在桃園委託不知情之大業旅行社職員歐震東代辦，以探親為名，復持前開不實結
    婚登記之戶籍謄本，向內政部警政署入出境管理局辦理申請前開大陸配偶來台探
    親，使內政部警政署入出境管理局於職務上所掌之申請書上，登載甲○與何秀珍
    於八十七年十月十六日結婚之不實事項，並發給中華民國台灣地區旅行證予大陸
    人民甲○，使甲○得以持以行使而於八十八年二月十九日非法入境台灣地區，足
    以生損害於內政部警政署入出境管理局對大陸人民入境台灣地區管理之正確性。
    嗣因以相同手段入境之朱乾順於八十八年十一月四日向有偵查權限之台北縣警察
    局中和分局警員自首，始查知上情。
二、案經朱乾順自首及台北縣警察局中和分局報請台灣板橋地方法院檢察署檢察官偵
    查起訴。
    理  由
一、訊據被告甲○雖亦否認右揭犯行，辯稱：與同案被告何秀珍係真結婚云云。然查
    ：同案被告乙○○於警訊業已坦稱被告甲○與何秀珍之結婚手續，亦係其與合夥
    人陳寶玉、「陳橙金」所辦理之兩岸假結婚案件等語（見偵卷第一宗第十頁反面
    ）。復查，同案被告何秀珍於八十七年九月九日與原配偶謝文明離婚，旋於同年
    月二十七日出境至大陸，並於八十七年十月十六日即與被告甲○在大陸地區辦理
    結婚手續，再旋於結婚後第三天之八十七年十月十九日即返回台灣，此有何秀珍
  之戶籍謄本及入出境資料各一份在卷可憑。而被告甲○與何秀珍原本於何秀珍前
    往大陸之前，二人並不相識，業由被告甲○陳明於卷，而被告何秀珍結束其與原
    配偶謝文明間之婚姻關係後，僅相隔一個月餘，在兩人原互不相識之情況下，即
    與被告甲○結婚，顯與常情相違。再查，同案被告何秀珍之戶籍地址原係於桃園
    縣中壢市○○路七七０號七樓即其原配偶謝文明戶內，何秀珍與謝文明二人於八
    十七年九月九日辦理離婚登記（見何秀珍之戶籍謄本）後；被告乙○○旋於何秀
    珍離婚後之第九天即八十七年九月十八日，代何秀珍向桃園縣桃園市戶政事務所
    辦理將何秀珍戶籍地址由原配偶謝文明前開戶內遷入被告乙○○自己戶籍所在之
    桃園市○○街八二巷二二號四樓地址之事實，有桃園縣桃園市九十年二月二日桃
    市戶字第一三一三號函所檢附之何秀珍辦理遷入乙○○戶籍地址之遷入登記資料
    一份附原審卷內足按。而同案被告何秀珍並旋於辦完遷入登記九天後之八十七年
    九月二十七日與乙○○出境至大陸（見何秀珍前開入出境紀錄）。且何秀珍旋於
    八十七年十月十六日在大陸福建省地區與被告甲○辦理結婚手續，其後被告甲○
    所有申請台來探親之手續均係由被告乙○○出資委託大業旅行社職員歐震東辦理
    ，並非由被告何秀珍親自辦理，此有內政部警政署入出境管理局於九十年一月二
    十日所檢送之被告甲○之大陸地區人民進入台灣地區旅行證申請書、大陸地區人
    民進入台灣地區保證書、受託人為大業旅行社歐震東之委託書等資料存卷足徵，
    復據證人歐震東於警訊時與偵查中證述屬實。況被告甲○在原審供稱其來台後，
    何秀珍係住在頭份地區某醫院之精神科病房云云；另據同案被告乙○○供陳：何
    秀珍與甲○之在台結婚登記是我帶何秀珍去辦的，何秀珍她的精神不是很好等語
    。參諸前開各節，同案被告何秀珍戶籍遷入被告乙○○本人戶籍地址之手續係由
    乙○○所代辦，而何秀珍返台後向桃園市戶政機關辦理與被告甲○之申辦結婚登
    記事項時，因精神狀態欠佳，尚且需要即乙○○帶同前往辦理戶政機關辦理已如
    前述，則同案被告何秀珍於在大陸地區與被告甲○辦理結婚手續之時，其精神狀
    態長是否確為正常，自容懷疑。又查，被告何秀珍於八十七年九月二十七日出境
    ，其與被告甲○於八十七年十月十六日在大陸辦理結婚手續，前後僅十餘日，並
    非如被告甲○於本院所稱倆人相處一個多月才決定結婚，更何況縱被告甲○所言
    十餘日間均與何秀珍相處為真，則其當可發現何秀珍之精神狀態可能與常人有異
    ，而客觀上一般人相識僅十餘日即決定結婚相守一生之情形，本已屬十分少見，
    而被告甲○復又於何秀珍前開精神狀態恐欠正常之情形下，猶與何秀珍辦理結婚
    手續，更屬與常理相違，顯見其當時並無真正結婚之意甚明。本案事證明確，被
    告甲○犯行亦洵堪予認定。
二、核被告甲○所為，係犯刑法第二百十六條、第二百十四條行使使公務員登載不實
    文書罪。被告甲○與被告何秀珍、乙○○、陳寶玉間，就行使使公務員登載不實
    文書罪間，有犯意聯絡及行為分擔，為共同正犯。被告甲○先後二次行使使公務
    員登載不實文書犯行，其時間緊接，手法相同，顯係基於概括犯意反覆為之，應
    依連續犯規定以一罪論，並加重其刑。其所為使公務員登載不實之低度行為，應
    為行使之高度行為所吸收，不另論罪。
三、原審據以論罪科刑，固非無見。惟查被告甲○前曾犯行使偽造文書罪，經臺灣新
    竹地方法院於八十九年五月三十一日判處有期徒刑三月，緩刑三年在案，有刑事
    判決在卷可稽；乃原審竟仍就被告所處徒刑為緩刑之宣告，自有未當。公訴人之
    上訴意旨執以指摘原判決不當，為有理由，應由本院將原判決有關被告甲○部分
    撤銷改判。爰審酌被告甲○犯罪之動機乃在以以非法方式進入台灣地區工作，其
    犯行對社會治安影響甚巨，及犯後仍飾詞卸責之態度等一切情狀，量處如主文所
    示之刑，並諭知易科罰金之折算標準。又查，被告行為後刑法第四十一條已於八
    十九年一月十日經公布修正為第四十一條第一項，其規定為：「犯最重本刑為五
    年以下有期徒刑以下之刑之罪，而受六月以下有期徒刑或拘役之宣告，因身體、
    教育、職業或家庭之關係，執行顯有困難者，得以一元以上三元以下折算一日，
    易科罰金。但確因不執行所宣告之刑，難收矯正之效，或難以維持法秩序者不在
    此限」。新舊法比較結果，修正後之現行刑法第四十一條第一項後段附加規定「
    但確因不執行所宣告之刑，難收矯正之效，或難以維持法秩序者不在此限」部分
    ，對被告等較為不利，依刑法第二條第一項但書之規定，自應適用修正前刑法第
    四十一條之規定以諭知易科罰金。
四、公訴意旨另以：被告甲○前開所為，除犯行使使公務員登載不實文書罪外，尚另
    違反台灣地區與大陸地區人民關係條例第十五條第一項第一款而犯該條例第七十
    九條第一項之罪，惟按該條例之犯罪主體係台灣地區人民，因被告、甲○係大陸
    地區人民，不構成該犯罪。惟公訴人認此部分與其等所犯行使使公務員登載不實
    文書罪間有牽連犯之裁判上一罪關係，本院就該部分爰不另為無罪判決之諭知。
據上論斷，應依刑事訴訟法第三百六十九條第一項、第三百六十四條、第二百九十九
條第一項前段，刑法第二條第一項前段、第二十八條、第五十六條、第二百十六條、
第二百十四條、第四十一條第一項前段，罰金罰鍰提高標準條例第一條前段、第二條
，判決如主文。
本案經檢察官呂丁旺到庭執行職務。
中      華      民      國    九十      年      九      月     二十     日
                              臺灣高等法院刑事第十二庭
                                  審判長法  官   劉  景  星
                                        法  官   陳  志  洋
                                        法  官   陳  博  志
右正本證明與原本無異。
不得上訴。
                                        書記官   陳  嘉  文
中      華      民      國     九十     年    九      月      二十四    日
附錄  本判決論罪科刑法條：
中華民國刑法第二百十四條
(使公務員登載不實罪)
明知為不實之事項，而使公務員登載於職務上所掌之公文書，足以生損害於公眾或他
人者，處三年以下有期徒刑、拘役或五百元以下罰金。
中華民國刑法第二百十六條
 (行使偽造變造或登載不實之文書罪)
行使第二百十條至第二百十五條之文書者，依偽造、變造文書或登載不實事項或使登
載不實事項之規定處斷。


司法院資訊處製作；財團法人民間司法改革基金會備份。
